臺灣高等法院臺中分院民事判決　99年度上字第408號
上　訴　人　洪文淇
　　　　　　黃麗華
共　　　同
訴訟代理人　洪主雯
上　訴　人　洪坤德
　　　　　　洪永平
　　　　　　洪榮燦
被 上 訴人　黃連波
上列當事人間租佃爭議事件，上訴人對於中華民國99年9月30日
臺灣彰化地方法院99年度訴字第544號第一審判決提起上訴，本
院於100年3月8日言詞辯論終結，判決如下：
    主  文
上訴駁回。
第二審訴訟費用由上訴人負擔。
    事  實
一、按在必要共同訴訟，共同訴訟人中一人之行為有利益於共同
    訴訟人者，其效力及於全體，民事訴訟法第56條第1項第1款
    前段定有明文。本件上訴人於原審起訴請求：(一)確認兩造間
    就坐落彰化縣芬園鄉○○段34地號、地目田、面積2159平方
    公尺土地之耕地三七五租約不存在；(二)被上訴人應將前項土
    地返還上訴人等項，因訴訟標的法律關係對於共同訴訟人必
    須合一確定，是本件雖僅有上訴人洪文淇對於原判決提起上
    訴，此上訴行為有利於其他共同訴訟人，則依上開規定，效
    力及於同造未提起上訴之共同原告黃麗華、洪坤德、洪永平
    、洪榮燦，故應認黃麗華、洪坤德、洪永平、洪榮燦為視同
    上訴人，合先敘明。
二、本件上訴人起訴主張：
  (一)坐落彰化縣芬園鄉○○段34地號、地目田、面積2159平方公
    尺土地為上訴人所共有，上訴人與被上訴人間就上開土地訂
    有耕地三七五租約，惟被上訴人並未自任耕作，致土地雜草
    橫生，遭人丟棄垃圾，更有部分土地已由訴外人借用種植蔬
    菜，被上訴人固辯稱其於系爭土地上有耕作農作物即樹木云
    云，惟其定居台北市，自承每月回彰化約2次，顯無耕作之
    可能，被上訴人所提出之照片係於何時何地拍攝無法得知，
    該照片與上訴人提出有特定標的物之照片相差甚鉅，被上訴
    人之照片顯非系爭土地之所在，被上訴人自民國（下同）83
    年因繼承而成為承租人，倘果真有收成，其即應提出採收工
    人及運送人之姓名、地址、工資、收購人姓名、地址、買賣
    價格等交易往來資料，又被上訴人係自國營事業退休，退休
    後領有豐渥之退休金，其賴以維生者顯係所領之退休金，而
    非所謂收成，被上訴人縱使於系爭土地上種植樹木，然未管
    理、收成，僅任樹木自行成長、開花結果、凋零，顯非自任
    耕作之行為，否則佃農均可於承租農地上種植幾棵樹木，即
    可不事生產享自任耕作之名，另謀收入維持生活，非三七五
    減租條例之立法目的，上訴人申請調解後，被上訴人表示應
    給付伊3分之1補償金，益徵其佔用農地並非維持生活所必要
    ，而係為獲取3分之1補償金之利益；退步言，如認被上訴人
    不符合耕地三七五減租條例第16條違反應自任耕作之規定，
    則上訴人爰依同法第17條第1項第4款「非因不可抗力繼續一
    年不為耕作」之規定，終止系爭租約，並請求返還土地等情
    。並聲明：1.確認兩造間就坐落彰化縣芬園鄉○○段34地號
    、地目田、面積2159平方公尺土地之耕地三七五租約不存在
    。2.被上訴人應將前項土地返還上訴人。
  (二)上訴人於本院補稱：
    查錫蘭橄欖及破布子等樹木，縱使無人照顧亦能隨季節變化
    而開花、結果、凋謝，日復一日、年復一年，易言之，縱使
    被上訴人無耕耘、收成之事實，所種植之樹木仍能依其生物
    本能而自行生存。又被上訴人自48年起於台灣機械股份有限
    公司加入勞工保險，至79年止自大同股份有限公司退休，工
    作31年退休領取大筆退休金，是其賴以維生者，顯係所領用
    之退休金，而非所謂「收成」。被上訴人於系爭農地上種植
    數十株樹木後，既未管理，亦未收成，放任系爭農地荒廢，
    更有第三人借用種植蔬菜，被上訴人則於台北市依靠退休金
    ，坐享優渥之退休生涯！倘此種行徑亦可認係「自任耕作」
    ，則凡佃農者，均可於承租農地上種植幾棵樹木，此後不聞
    不問，既可「不事生產」即享「自任耕作」之名，又可另謀
    收入維持生活，豈符三七五減租條例為「扶植自耕農、扶植
    農業、照顧農民生活、促進農業發展」之立法目的？
三、被上訴人則以：系爭土地上其一直都有種植破布子及錫蘭橄
    欖，每種作物每年收成一次，收成時其僱工採收並賣予攤販
    ，其雖居住於台北，然每月均回來1、2次耕作整理系爭土地
    ，其從未在國營事業上班亦未領取任何退休金，並無所謂未
    自任耕作或繼續一年不為耕作之情形等語置辯。並聲明：上
    訴人之訴駁回。
四、原審審酌兩造提出之攻擊防禦方法後，判決駁回上訴人之訴
    。上訴人對原審判決不服，提起上訴，於本院聲明：(一)原判
    決廢棄；(二)確認上訴人等人與被上訴人間就彰化縣芬園鄉○
    ○段第34地號土地之耕地三七五租約關係不存在；(三)被上訴
    人應將坐落彰化縣芬園鄉○○段第34地號、面積0.2159公頃
    之土地交還上訴人。被上訴人答辯聲明：上訴駁回。
五、上訴人主張坐落彰化縣芬園鄉○○段34地號、地目田、面積
    2159平方公尺土地為上訴人所共有，被上訴人自42年7月24
    日起即與原土地共有人洪慶源就上開土地訂有耕地三七五租
    約，嗣由上訴人等陸續受讓土地之應有部分所有權，而與被
    上訴人間有耕地三七五租賃契約之存在等情，業據其提出土
    地登記謄本及台灣省彰化縣私有耕地租約書為證，復為被上
    訴人所不爭執，上訴人此部分之主張堪信為真。又上訴人主
    張被上訴人有未自任耕作且非因不可抗力繼續一年不為耕作
    之情事云云，並提出現場照片為證，惟為被上訴人所否認，
    並以前詞置辯。經查：
  (一)依照片之顯示該照片中之土地上種植有樹木及些許蔬菜，且
    系爭土地上被上訴人確實種植有錫蘭橄欖樹34棵、破布子樹
    46顆，樹齡約10至20年不等，上開樹木占用系爭土地之面積
    為1984平方公尺，橄欖樹結實累累，果實掉落滿地等情，業
    經原審會同兩造及彰化縣彰化地政人員至現場履勘測量、復
    經本院會同兩造勘驗現場屬實，並製有勘驗筆錄及收文日期
    文號99年8月3日彰土測字第2120號複丈成果圖在卷可考，亦
    為上訴人所不爭執。蓋被上訴人於系爭土地上種植之樹木為
    錫蘭橄欖及破布子，均屬有經濟價值之作物，且該等樹木之
    範圍占用系爭土地之面積約達百分之92，而80顆樹木尚屬粗
    大洵非短期內所種植者，自難認被上訴人有未自任耕作或繼
    續一年不為耕作之情事；又被上訴人自48年起於台灣機械股
    份有限公司加入勞工保險，至79年止自大同股份有限公司退
    保，此有被上訴人之勞保局電子閘門查詢作業附卷可稽，是
    上訴人主張被上訴人任職於他處並自公務員退休領有退休金
    一節洵無足採。
  (二)上訴人另主張系爭土地上有第三人借用種植蔬菜云云，為被
    上訴人所不爭執，惟按耕地租約承租人非因不可抗力繼續一
    年不為耕作時，出租人得終止租約，耕地三七五減租條例第
    17條第項第4款定有明文規定。所謂「不為耕作」，係指承
    租人就原供耕作之土地不為耕作，任其荒蕪；或任第三人占
    用承租耕地，未積極排除，致影響耕地之原來使用者而言。
    是承租人依耕地使用目的（耕作或供便利耕作之必要使用）
    使用耕地，雖偶有第三人未經許可占用該耕地，承租人未予
    積極排除，倘該侵害未致該耕地無法為原有之耕作（便利耕
    作）使用，即不影響耕地租賃目的，自與「不為耕作」有間
    ，出租人無依前開規定終止租約之餘地，始符法意（最高法
    院99年度台上第856判決參照）。查第三人係於系爭土地上
    靠近圍牆邊及靠近巷道部分種植蔬菜，其所佔用之土地面積
    極小，且係在多年生錫蘭橄欖樹及破布子樹空隙種植等情，
    業經本院勘驗現場無誤，均不影響被上訴人原自任耕作，對
    錫蘭橄欖樹及破布子樹收成之目的，且被上訴人稱隨時可將
    小塊菜圃剷平，如因此即認上訴人得依耕地三七五減租條例
    第17條第1項第4款之規定，終止租約，實不符比例原則；況
    第三人所種植之蔬菜，並未妨害被上訴人種植錫蘭橄欖樹及
    破布子樹即被上訴人原來之使用，揆諸上開最高法院裁判意
    旨，應認上訴人不得依耕地三七五減租條例第17條第1項第4
    款之規定終止系爭耕地租約。
六、綜上所述，上訴人主張被上訴人違反耕地三七五減租條例第
    16條第1項及第17條第1項第4款之情形，認兩造間之耕地三
    七五租約係屬無效及其已依法終止兩造之系爭租約，均於法
    無據，顯無理由。從而，上訴人請求確認兩造間就坐落彰化
    縣芬園鄉○○段34地號、地目田、面積2159平方公尺土地之
    耕地三七五租約不存在，及被上訴人應將上開土地返還上訴
    人，實無理由，應予駁回。原審判決駁回上訴人之訴，而為
    上訴人敗訴之判決，核無不合。上訴意旨仍執前詞指摘原判
    決不當，聲明廢棄改判，非有理由，應予駁回。
七、本件事證已臻明確，兩造其餘之攻擊防禦方法及證據資料，
    核與本件判決結果並無影響，毋庸審酌之，併此明。
八、據上論結，本件上訴為無理由，依民事訴訟法第449條第1項
    、第78條、第85條第1項前段，判決如主文。
中    華    民    國   100    年    3     月    22    日
                民事第五庭    審判長法  官  李寶堂
                                    法  官  古金男
                                    法  官  王重吉
以上正本係照原本作成。
如對本判決上訴，須於收受判決送達後20日內向本院提出上訴書
狀，其未表明上訴理由者，應於提出上訴後20日內向本院提出上
訴理由書（須按他造人數附具繕本）。
上訴時應提出委任律師為訴訟代理人之委任狀。具有民事訴訟法
第466條之1第1項但書或第2項之情形為訴訟代理人者，另應附具
律師及格證書及釋明委任人與受任人有該條項所定關係之釋明文
書影本。如委任律師提起上訴者，應一併繳納上訴審裁判費。
                                    書記官  林玉惠
中    華    民    國   100    年    3     月    22    日
                                                      Ｓ